臺灣板橋地方法院民事判決　　　　　　　99年度訴字第2168號
原　　　告　王連福
　　　　　　王連河
共　　　同
訴訟代理人　黃啟倫律師
被　　　告　陳素蘭
訴訟代理人　林萬長
上列當事人間請求拆屋還地事件，本院於民國100 年2 月21日言
詞辯論終結，判決如下：
    主  文
被告應將坐落新北市○○區○○段四一八地號土地上，如附圖所
示A 部分（面積為拾貳點參陸平方公尺）之建築物部分拆除，並
將該占用之土地騰空返還與原告。
被告應自民國九十三年十一月十二日起至返還上開土地之日止，
每年給付原告新臺幣肆仟貳佰壹拾貳元。
原告其餘之訴駁回。
訴訟費用由被告負擔十分之九，餘由原告負擔。
    事實及理由
壹、程序方面
    按民事訴訟法第255條第1項第3 款規定：「訴狀送達後，原
    告不得將原訴變更或追加他訴。但有下列各款情形之一者，
    不在此限：....（三）擴張或減縮應受判決事項之聲明者。
    ..」。查本件原告起訴請求：(一)被告應將坐落臺北縣中和市
    （現升格改制為新北市中和區，後載為新北市中和區○○○
    段418 地號土地上之建物如附圖所示甲之部分拆除，並將土
    地返還與原告。(二)被告給付原告自93年11月12日起至其將上
    述土地返還原告之日止，每年新台幣（下同）7 萬2,100 元
    。嗣於100 年2 月21日提出民事準備狀，聲明為：(一)被告應
    將坐落新北市○○區○○段418 地號土地上之建物如附圖所
    示A 之部分拆除，並將土地返還與原告。(二)被告應給付原告
    自93年11月12日起至其將上述土地返還原告之日止，每年6
    萬3,654 元。其中拆屋還地之訴部分，就請求範圍並未有增
    減，僅係於測量後，原告補正明確、特定之聲明。惟就請求
    金錢給付之訴部分，則為減縮應受判決事項之聲明，合於前
    開法文規定，應予准許，合先指明。
貳、實體方面
一、原告起訴主張：原告為坐落新北市○○區○○段418 地號土
    地之所有權人，鄰地即坐落同段417 地號及該土地上第2995
    建號之建物則為被告所有。近頃原告發現被告所有之前揭建
    物於事後違法增建，竟有部分逾越界址而坐落於原告所有之
    系爭土地上。原告及原告之父親從未與被告或其前手就系爭
    土地簽訂買賣契約，亦未許可被告或其前手使用系爭土地作
    為增建建物之用。系爭土地並非被告原有建物之法定空地，
    縱設為法定空地，亦僅所有權人即原告就系爭土地之使用受
    一定限制，殊不得以此逕謂被告有權占有或有權於系爭土地
    上違法加蓋建物。系爭土地為原告所共有，被告並非共有人
    ，被告主張依分管契約使用系爭土地云云，顯無可採。本件
    被告係於其購得之原有房屋整體外另行加建房屋，並無民法
    第796 條越界建築之適用，況且原告原本並不知被告於系爭
    土地上加建房屋，直至98年初因地政機關進行地籍重測，始
    知悉上述事實。再者，被告顯非以行使地上權之意思而佔有
    系爭土地，自未具備時效取得地上權之要件，且被告復未向
    地政機關請求為地上權登記，被告自不得援依民法第772 條
    準用第769 條及第770 條之規定，而抗辯其有權占有系爭土
    地。爰依民法第767 條之規定請求被告拆除該部分之建物，
    並將土地返還與原告。另被告占有原告所有之系爭土地顯無
    法律上之原因，為無權占有，因此受有相當於租金之利益，
    原告爰依不當得利之法律關係請求被告返還自93年11 月12
    日起至其將上述土地返還原告之日止，按系爭土地公告現值
    10% 計算之不當得利，即6 萬3,654 元等語。並聲明：(一)被
    告應將坐落新北市○○區○○段418 地號土地上之建物如附
    圖所示A 之部分拆除，並將土地返還與原告。(二)被告應給付
    原告自93年11月12日起至其將上述土地返還原告之日止，每
    年6 萬3,654 元。
二、被告則以：按共有物分管之約定，不以訂書面為要件，倘共
    有人間實際上劃定使用範圍，對各自占有管領之部分，互相
    容忍，對於他共有人使用、收益，對各自占有之土地，未予
    干涉，已經歷22年之久，即非不得認有默示分管契約之存在
    。又共有物之分管契約，不以共有人明示之意思表示為限，
    共有人默示之意思表示，亦包括在內。被告向前手訴外人張
    欽雄購買系爭房屋及土地，然張欽雄係向原建商王清標購得
    ，原建商王清標對於其所蓋之公寓，均有擴大使用空間，因
    當年法治觀念不普及，未立分管契約書。前手張欽雄跟被告
    說，前面這一小塊空地是原來房子的空地比例，列為法定空
    地，該土地沒有問題，可以給1 樓的屋主使用，足見建商王
    清標所蓋之公寓各住戶間，於房屋完工後確有分管契約存在
    。被告嗣後取得建物時，自應受前開分管協議之拘束，被告
    基於住戶間之分管協議，即有正當權源使用1 樓房屋之法定
    空地。系爭土地係屬法定空地，也就是房屋建築空地比例，
    當時建商為逃漏增值稅而無和房屋一併過戶，建築物之法定
    空地應附屬於建物地號，不能獨立存在或登記，系爭418 地
    號係附屬於417 地號。建商為節省土地增值稅或其他目的，
    未依法登記系爭法定空地，原告之父親當時興建共有幾十棟
    房屋，1 、2 樓之房屋每戶都有法定空地可使用，所以房屋
    價金都比較高，換言之，法定空地的價錢已併入房屋買賣價
    格內。系爭土地被告已使用長達22年之久，原告之父親及原
    告均無異議，現突提起本訴，顯無理由，法定空地依法不得
    單獨買賣，應與房屋一併買賣，原告倘若請求拆屋還地，顯
    有不當得利之行為。系爭土地原有面積其中有部分已被列為
    既成道路，原告尚有約14平方公尺之土地（法定空地）係正
    好位於被告正門口，係供被告進出唯一道路，被告原係向張
    欽雄購買上開房屋，系爭土地早先由張欽雄在使用中，足見
    被告是基於買賣之法律關係而占有系爭土地，應非無權占有
    。被告使用系爭土地確信經原告等人明示及默示，承認系爭
    土地，使用長達22年之久，被告是和平繼續占有系爭土地，
    行使地上權之意思而建築房屋，依法自得取得地上權，即非
    無權占有。再依民法第796 條前段之規定，原告身為鄰地所
    有人自負有忍受義務，而不得請求被告拆除。相關建物興建
    至今，和平善意公然繼續使用系爭土地達22年之久，依民法
    第769 條至第772 條所有權以外財產權時效取得規定，其立
    法意旨在保障未登記土地之建物之經濟利益，本件有類推適
    用上開規定，被告已取得系爭土地之地上權甚明。再按被告
    占用系爭土地約14平方公尺，對原告而言根本無法使用，甚
    至所得利益極少，原告提起本訴請求租金之給付，顯有不當
    得利。若被告逕行拆除造成影響損壞房屋結構，顯有安全之
    疑慮，原告請求拆屋還地顯有違反民法第148 條，應屬權利
    濫用等語，資為抗辯。並聲明：原告之訴駁回。
三、本院之判斷：
    系爭418 地號土地為原告於93年5 月17日因分割繼承取得所
    有；鄰地即坐落417 地號土地之第2995建號之建物（門牌號
    碼為新北市○○區○○路3 段170 巷8 弄1 號）為被告於77
    年間因買賣取得所有，上開建物有占用系爭418 地號土地，
    面積為12.36 平方公尺（位置詳如附圖所示A 部分）；以上
    為兩造所不爭執，並有原告所提出之土地登記謄本、建物登
    記謄本在卷，復經本院至現場勘驗，並囑託地政機關測量，
    有勘驗筆錄及新北市中和地政事務所土地複丈成果圖在卷可
    證（見本院卷第8 至10頁、第59至63頁），堪認為事實。惟
    被告抗辯系爭土地為法定空地，並以前開情詞置辯，是本件
    所應審究之爭執點闕為：(一)系爭土地是否為被告所抗辯之法
    定空地？(二)被告占有系爭418 地號土地如附圖所示A 部分，
    有無合法之權源？(三)原告本件請求是否權利濫用之情形？
    (四)原告請求被告給付相當於租金之不當得利有無理由？可請
    求之金額若干？茲敘述如下。
四、系爭土地是否屬於法定空地？
（一）被告抗辯系爭418 地號土地為其所有第2995建號之建物（
      門牌號碼為新北市○○區○○路3 段170 巷8 弄1 號）之
      法定空地，為房屋建築空地比例，因建商為逃漏增值稅而
      未和房屋一併過戶，建築物之法定空地應附屬於建物地號
      ，不能獨立存在或登記，系爭418 地號係附屬於417 地號
      云云，為原告所否認，此有利被告之事自應由被告舉證加
      以證明。被告則提出申請建築執照圖說、建物使用執照存
      根影本各1 件為據（見本院卷57頁、第72頁），依據該申
      請建築執照圖說之內容，系爭418 地號土地亦列為該建物
      建築之基地範圍，原告主張系爭418 地號土地為上開建物
      之法定空地，尚非無據。
（二）按，「本法所稱建築基地，為供建築物本身所占之地面及
      其所應留設之法定空地。建築基地原為數宗者，於申請建
      築前應合併為一宗。前項法定空地之留設，應包括建築物
      與其前後左右之道路或其他建築物間之距離，其寬度於建
      築管理規則中定之。應留設之法定空地，非依規定不得分
      割、移轉，並不得重複使用；其分割要件及申請核發程序
      等事項之辦法，由中央主管建築機關定之。」，此建築法
      第11條定有明文。另關於法定空地之分割，有建築基地法
      定空地分割辦法為其依據。因此建築基地之法定空地與該
      建築物，並不必然為相同之所有人，法定空地亦非必然屬
      於該建築物所有人所有，更非不得分割、移轉，因此被告
      空言辯稱：因當時建商為逃漏增值稅而未將418 地號土地
      與房屋一併過戶，建築物之法定空地應附屬於建物地號，
      不能獨立存在或登記，系爭418 地號係附屬於417 地號云
      云，顯有誤會，實屬無據。
（三）再者，依據原告所提出之土地登記謄本，系爭418 地號土
      地係分割自：189-172 地號土地，重測前為外員山段189-
      176 地號；而被告所有之417 地號土地，則係分割自189-
      158 地號土地，重測前為外員山段189-172 地號，因分割
      增加地號189-176 （見本院卷第8 、9 頁），堪認系爭41
      8 地號土地已完成分割，且確實屬於原告所共有。縱使系
      爭418 地號土地確實為前開建物之法定空地，亦無礙於原
      告為系爭土地所有權人之事實。
五、被告占有系爭418 地號土地，有無合法之權源？
（一) 依據內政部72年9 月27日台內字第17140 號函釋，法定空
      地留設之目的，係在使建築物便於日照、通風、採光及防
      火，以增進房屋使用人之舒適、安全及衛生（見台灣高等
      法院97年度上字第400 號民事卷第63頁）。惟法定空地之
      留設及使用之限制，僅係公法上就土地使用之管制，而房
      屋使用人即使因法令對於法定空地所有權行使之限制而享
      受生活上之便利，亦僅屬反射之利益而已，並無私法上之
      使用權，即尚難主張取得占用法定空地之合法權源。退而
      言之，即使認為被告就法定空地得為一定之利用，亦應以
      合於法定空地設置目的之方式行之。被告將其建物擴建占
      用系爭418 地號土地，自難認為合於法定空地之設置目的
      。
（二）雖被告辯稱依據默示分管契約，得使用系爭土地云云，惟
      系爭土地為原告2 人所共有，被告並非所有權人，已如前
      述，被告抗辯依據分管契約使用系爭土地云云，顯無可採
      。況且被告復未提出任何證據證明有何分管契約存在，其
      此部分抗辯自無可採。
（三）被告又抗辯本件有民法第796 條越界建築規定之適用，惟
      按「民法第796 條所定鄰地所有人之忍受義務，係為土地
      所有人所建房屋之整體，有一部分逾越疆界，若予拆除，
      勢將損及全部建築物之經濟價值而設。倘土地所有人所建
      房屋整體之外，越界加建房屋，則鄰地所有人請求拆除，
      原無礙於所建房屋之整體，即無該條規定之適用。」（最
      高法院67年台上字第800 號判例意旨參照）。經查，被告
      占用系爭418 地號土地如附圖所示A 部分，係在其所有第
      2995建號之建物（門牌號碼為新北市○○區○○路3 段
      170 巷8 弄1 號）建築後，始另再擴建建築，並非原始建
      物一併完成之整體建築，揆諸前開說明，亦無民法第796
      條之適用。是被告辯稱於逾界建築當時原告或其前手即原
      告父親未為異議，依民法第796 條規定，原告不得請求拆
      除該等增建物等語，實屬誤會，亦不足採。
六、原告本件請求是否權利濫用？
（一）按權利之行使，是否以損害他人為主要目的，應就權利人
      因權利行使所能取得之利益，與他人及國家社會因其權利
      行使所受之損失，比較衡量以定之。倘其權利之行使，自
      己所得利益極少而他人及國家社會所受之損失甚大者，非
      不得視為以損害他人為主要目的，此乃權利社會化之基本
      內涵所必然之解釋。最高法院71年台上字第737 號判例參
      照。本件被告抗辯其占用系爭418 地號土地面積僅12.36
      平方公尺，且系爭418 地號土地大部分為公共道路，原告
      縱能就系爭12.36 平方公尺有所主張，其行使權利以損害
      他人為主要目的，原告主張拆屋還地有權利濫用，也違反
      比例原則云云。惟查，被告在其所有上開建物之外，擴建
      違章建築而無權占用鄰地原告所有系爭418 地號土地，其
      違章建築本不在建築保護之列而應予拆除，且無權占用部
      分是在原始建物完成之後另行增建，拆除該部分，亦無影
      響原始建物安全性之疑慮。而系爭418 地號土地之用途雖
      因法令受有限制，惟尚難認原告毫無使用收益之實益。難
      認有何以損害他人為主要目的之情事，是被告抗辯原告本
      件請求係係權利濫用云云，亦不足採。
七、原告請求被告給付相當於租金之不當得利有無理由？可請求
    之金額若干？
（一）按無法律上之原因而受有利益，致他人受損害者，應返還
      其利益，民法第179 條定有明文。又占有使用他人土地，
      可能獲得相當於租金之利益為社會通常之觀念（最高法院
      著有61年度台上字第1695號判例意旨參照）。被告無權占
      用原告所有系爭土地之事實，已如前述，則被告在原告所
      有系爭土地上增建物獨占使用，將不應歸屬於被告所有之
      使用利益占為己有，侵害原告之所有權，被告應對原告負
      不當得利返還責任。原告依民法第179 條不當得利法則請
      求被告返還相當於租金計算之不當得利，並無不合，為有
      理由。被告抗辯原告不得請求不當得利云云，尚無可採。
（二）原告主張本件不當得利賠償金額之計算，依土地公告現值
      年息10% 計算，請求自93年11月12日起至返還土地之日止
      ，每年給付6 萬3,654 元。惟依據土地法第105 條準用同
      法第97條規定，應以土地申報地價計算，且已不超過土地
      申報價額年息10% 為限。原告主張依據土地公告現值計算
      年息10% ，尚不可採。查系爭土地99年之申報地價為每平
      方公尺1 萬1,360 元，有原告提出之土地登記謄本在卷可
      稽。本院審酌系爭土地坐落之位置、交通狀況、工商繁榮
      程度及被告利用基地之經濟價值應受限制，認本件原告所
      受相當於租金之損害，以申報地價每平方公尺1 萬1,360
      元，按年息百分之3 計算，始為公允合理。
（三）基上，原告依不當得利法則請求被告返還自93年11月12日
      起至返還占用之系爭土地之日止，每年給付相當於租金之
      金額4,212 元（計算式：11360 ×12.36 ×0.03＝4212）
      ，為有理由，應予准許；至於逾上開金額之請求，則屬無
      據，應予駁回。
八、按民法第767 條規定：「所有人對於無權占有或侵奪其所有
    物者，得請求返還之。對於妨害其所有權者，得請求除去之
    。有妨害其所有權之虞者，得請求防止之。」；同法第765
    條規定：「所有人於法定限制範圍內，得自由、收益、處分
    其所有物，並排除他人之干涉」。原告既為系爭418 地號土
    地之所有權人，被告占有系爭土地為無法律上正當權源，已
    侵害原告之所有權。原告基於民法第767 條規定之法律關係
    ，請求被告拆屋還地，為有理由，應予准許。另基於民法第
    179 條不當得利之法律關係，請求被告自93年11月12日起至
    返還上開土地之日止，每年給付4,212 元，為有理由，應予
    准許；至逾此部分金額之請求，為無理由，應予駁回。
九、本案事證已臻明確，兩造其餘主張、陳述及所提之證據暨攻
    擊防禦方法，經本院審酌後，認均與本案判斷結果無影響，
    毋庸再予一一審酌，附此敘明。
十、訴訟費用負擔之依據：民事訴訟法第79條。
中    華    民    國  100     年    3     月    18    日
                  民事第二庭    法  官  連育群
以上正本係照原本作成
如對本判決上訴，須於判決送達後20日內向本院提出上訴狀。如
委任律師提起上訴者，應一併繳納上訴審裁判費。
中    華    民    國  100     年    3     月    18    日
                               書記官  蔡佳容